【裁判字號】    98,簡上,106
【裁判日期】    990602
【裁判案由】    損害賠償
【裁判全文】
臺灣臺北地方法院民事判決             98年度簡上字第106號
上  訴  人  丙○○
被上訴人    甲○○
上列當事人間請求損害賠償事件，上訴人對於中華民國97年12月
31日本院新店簡易庭97年度店簡字第64號第一審判決提起上訴並
為訴之追加，本院於民國99年5月5日言詞辯論終結，判決如下：
    主      文
上訴及追加之訴均駁回。
第二審訴訟費用由上訴人負擔。
    事實及理由
壹、程序部分
一被上訴人經合法通知，未於言詞辯論期日到場，核無民事訴訟
  法第386條所列各款情形，爰依上訴人之聲請，由其一造辯論
  而為判決。
二上訴人於原審原係依侵權行為之法律關係請求被上訴人賠償其
  損害，嗣於本院追加依不當得利之法律關係請求被上訴人賠償
  其損害，因上訴人請求之基礎事實同一，依民事訴訟法第446
  條第1項但書、第255條第1項第2款之規定，應予准許。
貳、實體部分
一上訴人起訴主張：被上訴人與原審共同被告林茂山二人為兄弟
  ，於民國80年7月29日間二人偽造上訴人身分證向交通部公路
  總局臺北區監理所請領牌照使用，嗣被上訴人定期更換車牌，
  領用營業小客車車牌號碼LN-599號之牌照使用，並於89年間交
  付訴外人乙○○使用。被上訴人自88年起即未繳納車牌號碼
  LN-599號營業小客車之牌照稅、燃料稅、罰款及停車費用，上
  訴人於95年2月間因接獲法務部行政執行署板橋行政執行處之
  執行命令，才得知上情，上訴人受有被行政執行處查封銀行帳
  戶之損失，為此提起本件訴訟，請被上訴人賠償所欠之稅及罰
  款共新臺幣（下同）150,000元，及95、96年度因訴訟所用之
  車馬費及法律諮詢費共10,000元。並聲明：被上訴人與林茂山
  應連帶賠償上訴人160,000元，並應無償交還已註銷之丙○○
  計程車行之全部證件。
二上訴人則以：伊是計程車商業同業公會理事長，有很多計程車
  司機將戶籍遷到公會，並沒有用上訴人的名字領牌。伊經營大
  千車行，有些車行不能承租，會找伊幫忙，所有計程車行業都
  是伊會員，基於人情要幫助他們，上訴人應該要去找跟他買牌
  的人。這是個人車透過大千車行將車子租給第三人，大千車行
  收取租金後要將錢交給個人，大千車行只有收少許的報酬等語
  資為抗辯。並聲明：上訴人之訴駁回。
三原審為上訴人敗訴之判決，上訴人對被上訴人部分不服提起上
  訴，聲明為：(一)原判決關於駁回上訴人後開第2項之訴部份廢
  棄。(二)被上訴人應給付上訴人107,458元。被上訴人則聲明：
  駁回上訴。
四上訴人上訴理由除引用原審書狀證據及陳述外，補稱：被上訴
  人以不詳管道取得上訴人之個人牌照，而系爭車號LN-599號車
  輛牌照已於88年3月29日註銷，上訴人於90年3月8日以存證信
  函告知被上訴人此情，並請求被上訴人及系爭車輛之使用人繳
  清相關稅款及罰款未獲置理，被上訴人仍於91年2 月7日將車
  號LN-599號車輛及牌照出租予訴外人乙○○以賺取租金，乙○
  ○於97年度偵字第1465號案件中亦自承將租金交付被上訴人之
  妻，故被上訴人於前審稱係幫助別人等語，與事實不符。被上
  訴人未經上訴人交付或授權，逕將上訴人之個人牌照出租獲利
  ，自應負擔車牌號碼LN-599號計程車之稅金及罰款等，上訴人
  因系爭車輛而受之罰鍰、罰款達107,485元，並已遭行政執行
  約1、2萬元，依民法第179條規定，被上訴人應給付上訴人
  107,485元（明細如下：燃料費40,800元、燃料費罰款3,000元
  、牌照稅13,005元、牌照稅罰款9,180元、牌照稅滯納金3,600
  元、違反道路交通處罰條例罰單共計22,900元、違規營業罰鍰
  9,000元、違反強制汽車責任保險罰鍰6,000元，共計107,485
  元）。
五被上訴人除引用原審書狀及陳述外，補稱：上訴人將其個人車
  牌非法賣給他人，與被上訴人無關，上訴人之主張無理由。
六得心證之理由：
  (一)按當事人主張有利於己之事實者，就其事實有舉證之責任，
    民事訴訟法第277條定有明文。又按「因故意或過失，不法
    侵害他人之權利者，負損害賠償責任。」民法第184條第1項
    前段亦定有明文。次按損害賠償之債，以有損害之發生及有
    責任原因之事實，並二者之間，有相當因果關係為成立要件
    。故上訴人所主張損害賠償之債，如不合於此項成立要件者
    ，即難謂有損害賠償請求權存在，最高法院48年台上字第
    481 號判例可資參照。上訴人主張被上訴人偽造上訴人身分
    證向交通部公路總局臺北區監理所請領牌照使用，致上訴人
    受有損害等情，經被上訴人以前揭情詞置辯。查原審共同被
    告林茂山固於80年7月29日間提出委託書、「丙○○自營計
    程車行」之營利事業登記證向臺北區監理所新領牌照，有交
    通部公路總局臺北區監理所函附LN-599號車申領牌照等相關
    資料在卷（見本院卷第90-95頁）可稽。然經本院調閱上訴
    人對被上訴人提起偽造文書告訴之偵查案卷，上訴人於偵查
    中陳稱：有賣掉牌照，但不是賣給被告，賣牌照時有將身分
    證影本一起賣，當時是賣掉車行的執照，把車行的登記證及
    車行的章一起轉給他人等情明確，顯見當初是上訴人自行將
    身分證影本、車行登記證及印章交給他人，核與被上訴人於
    偵查中所辯：係自不詳管道取得原告之個人牌照等語，尚屬
    相符，上訴人既將各該證件交予他人，客觀上已足以使人信
    已得權利人之同意，且他人申領牌照，與上訴人讓與車行執
    照之本意並無違背，則林茂山持上開文件向臺北區監理所新
    領牌照時，主觀上應無偽造文書之故意。又按到期更換行照
    ，只需持舊行照並支付規費即可更換，車籍資料部份只留下
    在某年某月某日定期換照之異動資訊，其餘有關車主資料包
    括名稱地址等，均不會變更，有臺灣臺北地方法院檢察署（
    下稱臺北地檢署）97年度偵續一字第109號不起訴處分書附
    於偵查案卷可稽，是林茂山縱曾於86年辦理營業小客車
    LN-599號行照換照，亦無故意或過失不法侵害上訴人之權利
    可言。另上訴人主張被上訴人明知上開計程車車牌已被註銷
    ，還將之出租給訴外人乙○○行駛，並向他人收取租金，證
    明被上訴人有犯罪之故意云云。惟訴外人乙○○固曾於91年
    2月7日因駕駛車號LN-599號營業小客車違規為警告發，有台
    北市政府警察局舉發違反道路交通管理事件通知單可稽（見
    原審卷第58頁），惟尚難執此遽認被上訴人在申領LN-599號
    牌照之初有偽造文書之故意。何況車號LN-599號營業小客車
    ，係由訴外人李玉鑑（已於96年5月15日死亡）於89年2月10
    日委由大千計程車客運服務有限公司（下稱大千公司）出租
    ，有委託書及李玉鑑之臺北市營業小客車駕駛人執業登記證
    附於臺北地檢署97年度偵續二字第50號偽造文書等案件偵查
    卷宗內（見外放該卷宗）可稽，足見車號LN-599號營業小客
    車非屬被上訴人所屬大千公司所有，上訴人復自認其車行執
    照非賣予被上訴人，則大千公司經由李玉鑑委託而輾轉出租
    上開車輛，並無違背經驗論理法則。
  (二)上訴人另稱系爭車號LN-599號車輛已於88年3月29日註銷牌
    照，上訴人於90年3月8日以存證信函告知被上訴人此情，並
    請求被上訴人及系爭車輛之使用人繳清相關稅款及罰款未獲
    置理，被上訴人仍於91年2月7日將車號LN-599號車輛及牌照
    出租予訴外人乙○○以賺取租金，自應負擔車牌號碼LN-599
    號計程車之稅金及罰款107,485元云云。然查上訴人係於91
    年3月8日始以存證信函告知被上訴人，並非於90年3月8日以
    存證信函告知，此有台北南海郵局第215號存證信函上之郵
    戳及限時掛號函件收據上之郵戳可憑（見本院卷第57、60-6
    2頁）。故尚難據以證明被上訴人明知系爭車號LN-599號車
    輛已於88年3月29日註銷，仍於91年2月7日將該車輛出租他
    人，而有故意或過失不法侵害上訴人權利之情事。
  (三)又上訴人提出之牌照買賣合約書第3條雖約定買方重領掛牌
    後，一切稅款、違規罰單、交通事故等概由買方及其服務車
    行共同負擔，與上訴人無關，有該買賣合約書附卷可查（見
    本院卷第59頁），惟依債之相對性原則，上開約定自不能拘
    束非契約當事人之被上訴人，是上開約定自不足據為被上訴
    人不利之認定。
  (四)上訴人既不能舉證證明被上訴人有故意或過失不法侵害上訴
    人權利之情事，自難認上訴人因車號LN-599號車輛未繳納各
    項稅捐、罰款，被行政執行處查封帳戶所受之損害與被上訴
    人之行為間有何相當因果關係存在，自無侵權行為損害賠償
    請求權可言。又被上訴人既非車號LN-599號車輛之所有人或
    登記名義人，自無繳納該車輛各項稅捐及罰款之義務。從而
    ，亦不因上訴人被扣繳上開稅捐及罰款而受有利益，是上訴
    人依不當得利之法則，請求被上訴人返還利益，亦屬無據。
七綜上所述，上訴人依侵權行為及不當得利之法律關係，請求被
  上訴人給付107,485元即屬無理由，不應准許。原審為上訴人
  敗訴之判決，經核尚無不當，上訴意旨，仍執前詞指摘原判決
  不當，聲明廢棄改判，為無理由。
八至兩造其餘攻擊防禦方法及其他事證與主張，核對本件判斷不
  生影響，無逐一論駁之必要，附此敘明。
九據上論結，本件上訴為無理由，依民事訴訟法第436條之1第3
  項、第463條、第385條第1項前段、第449條第1項、第78條，
  判決如主文。
中    華    民    國    99    年    6     月    2     日
                民事第一庭    審判長法  官  許紋華
                                    法  官  熊志強
                                    法  官  陳文正
以上正本係照原本作成。
本判決不得上訴。
中    華    民    國    99    年    6     月    2     日
                                      書記官  詹雪娥

司法院資訊處製作；財團法人民間司法改革基金會備份。
